臺灣高等法院民事判決
109年度重上更一字第38號
上  訴  人  樂士股份有限公司

法定代理人  陳龍發
上  訴  人  樂華投資股份有限公司

法定代理人  吳榮傑
共      同
訴訟代理人  李子聿律師
被 上 訴人  達健網路科技股份有限公司

法定代理人  邱傑書

上列當事人間請求給付票款事件，上訴人對於中華民國105年2月
3日臺灣臺北地方法院104年度重訴字第488號第一審判決提起上
訴，本院於109年12月1日言詞辯論終結，判決如下：
    主      文
原判決關於駁回上訴人樂士股份有限公司、樂華投資股份有限
  公司後開第二、三項之訴部分，及該部分假執行之聲請，暨除
  確定部分外訴訟費用之裁判均廢棄。
被上訴人應給付上訴人樂士股份有限公司新臺幣貳仟肆佰壹拾
  捌萬元，及其中新臺幣貳仟零叁拾萬元自民國一百零三年三月
  四日起；其餘新臺幣叁佰捌拾捌萬元自民國一百零三年三月二
  十六日起，均至清償日止，按年息百分之五計算之利息。
被上訴人應給付上訴人樂華投資股份有限公司新臺幣壹仟陸佰
  叁拾萬元，及其中新臺幣壹仟叁佰陸拾萬元自民國一百零三年
  三月七日起，其餘新臺幣貳佰柒拾萬元自民國一百零三年三月
  二十六日起，均至清償日止，按年息百分之五計算之利息。
第一、二審（除確定部分外）及發回前第三審訴訟費用均由被
  上訴人負擔。
本判決所命給付部分，於上訴人樂士股份有限公司、樂華投資
  股份有限公司各以新臺幣捌佰零陸萬元、伍佰肆拾肆萬元供擔
  保後得假執行，但被上訴人如依序以新臺幣貳仟肆佰壹拾捌萬
  元、壹仟陸佰叁拾萬元預供擔保，得免為假執行。
    事實及理由
壹、程序方面：
    被上訴人經合法通知未於言詞辯論期日到場，核無民事訴訟
    法第386條所列各款情形，爰依上訴人之聲請，由其一造辯
    論而為判決。
貳、實體方面：
一、上訴人主張：上訴人樂士股份有限公司（下稱樂士公司）及
    上訴人樂華投資股份有限公司（下稱樂華公司）因轉讓對訴
    外人達康保險經紀人股份有限公司（下稱達康公司）之股權
    予訴外人周秀玫，依序對周秀玫享有價金債權新臺幣（下同
    ）3,840萬元、2,400萬元，嗣於民國102年3月25日與周秀玫
    合意變更依序為2,688萬元、1,680萬元之價金餘款（下稱價
    金債務）給付時間及分期給付金額，而與周秀玫簽訂股權轉
    讓補充協議書（下稱系爭補充協議書），約定周秀玫應就價
    金債務增提保證人，並由周秀玫簽發經保證人背書之擔保本
    票予伊等收執。故被上訴人乃於如附表所示之擔保本票（下
    稱系爭本票）上背書，同意擔任周秀玫對伊等所負價金債務
    之保證人，而成立保證契約（下稱系爭保證契約）。因樂士
    公司、樂華公司之價金債權各仍有2,418萬元、1,630萬元迄
    未獲償，且經伊等對周秀玫之財產強制執行無效果，爰依系
    爭保證契約，求為命被上訴人給付樂士公司2,418萬元，及
    其中2,030萬元自103年3月4日起，其餘388萬元自同年月26
    日起算加計年息5%遲延利息；給付樂華公司1,630萬元，及
    其中1,360萬元自同年月7日起，其餘270萬元自同年月26日
    起算加計年息5%遲延利息。
二、被上訴人未於本院準備程序及言詞辯論期日到庭，亦未提出
    書狀為任何聲明或陳述，然據其於原審及本院105年度重上
    字第325號〈下稱前審〉之答辯則以：伊並未因業務需要而為
    周秀玫擔任本件價金債務之保證人，兩造間並未成立系爭保
    證契約；縱使成立系爭保證契約，該契約亦因違反公司法第
    16條第1項之規定而無效等語，資為抗辯。
三、上訴人基於系爭本票之票款請求權及系爭保證契約於原審係
    聲明：被上訴人應給付樂士公司2,418萬元，及自103年3月4
    日起至清償日止，按年息6%計算之利息；被上訴人應給付樂
    華公司1,630萬元，及自103年3月7日起至清償日止，按年息
    6%計算之利息。原審為上訴人敗訴之判決，上訴人不服提起
    部分上訴，並就聲明為：㈠原判決（除確定部份外）廢棄；㈡
    被上訴人應給付樂士公司2,418萬元，及自103年3月4日起至
    清償日止，按年息5%計算之利息；㈢被上訴人應給付樂華公
    司1,630萬元，及自103年3月7日起至清償日止，按年息5%計
    算之利息；㈣願供擔保請准宣告假執行。本院前審駁回上訴
    人依票款請求權所為之請求，及依系爭保證契約為上訴人一
    部敗訴、一部勝訴之判決（即上訴人於本件之聲明）。被上
    訴人就敗訴部分提起上訴，經最高法院廢棄發回（上訴人依
    票據法規定請求給付系爭本票票款並按年息6%計付利息部分
    ，及逾上開利息請求部分，業經原審判決及本院前審判決敗
    訴確定，不在本院審理範圍）。
四、查樂士公司、樂華公司於101年8月29日與周秀玫簽署股權轉
    讓契約書/備忘錄，約定由樂士公司、樂華公司將其等持有
    之達康公司股權轉讓予周秀玫，該等股權業於同年11月19日
    完成轉讓手續；其等嗣就價金給付問題於102年3月25日與周
    秀玫簽署系爭補充協議書，約定變更原約定之價金時間及分
    期給付金額，且增加一名保證人在周秀玫簽發之擔保本票背
    書擔保等情，有股權轉讓契約書/備忘錄、系爭補充協議書
    、達康公司股票影本可證（見原審卷一第7至9、10、11、22
    、23頁，前審卷第65至67、68至71頁），信屬真實。又周秀
    玫已簽發系爭本票作為系爭補充協議書之擔保本票，並交予
    上訴人收執；系爭本票均經被上訴人背書乙情，又有系爭本
    票影本可稽（見原審卷一第14至21、24至31頁），堪信為真
    正。再者，上訴人已就前述股權轉讓之價金對周秀玫取得確
    定之支付命令（案列士林地院103年度司促字第2898號、103
    年度司促字第874號），且已持前開支付命令進行強制執行
    無效果乙節，有前開支付命令、債權憑證可考（見原審卷一
    第12、13、32至34頁、前審院卷第72至78頁），亦足認為真
    正。
五、茲就兩造之爭點及本院之判斷，分述如下：
  ㈠被上訴人就周秀玫之價金債務是否與上訴人成立系爭保證契
    約？
　⒈按「稱保證者，謂當事人約定，一方於他方之債務人不履行
    債務時，由其代負履行責任之契約。」，民法第739條定有
    明文。是保證契約為諾成契約，因當事人雙方意思表示一致
    而成立（最高法院69年度台上字第2002號裁判要旨參照）。
  ⒉上訴人主張：被上訴人就周秀玫之價金債務已與其等成立系
    爭保證契約，其等有權訴請被上訴人代負給付價金之責等語
    ，為被上訴人所否認。
　⒊觀周秀玫與上訴人就延期清償價金事宜所簽署之系爭補充協
    議書（見原審卷一第10、22頁），該等文件均係以打字方式
    製作，由買賣雙方在該等協議書用印以完成簽署，通篇協議
    書之內容均無增刪修改之處，其上並均記載：「……1.乙方（
    即周秀玫）應於前述日期給付股權轉讓金之餘額……給付方式
    如下：2.改分為12期給付本息並增加一名保證人，詳如附表
    。3.乙方開立擔保本票（經保證人背書擔保）與股票設質……
    」等字，已明揭由上訴人同意周秀玫延期清償之價金債務應
    增加一名保證人，且該保證人除負保證責任外，尚應在擔保
    本票背書擔保之意。易言之，依系爭補充協議書之內容，周
    秀玫對上訴人所負價金債務之保證人應同時為擔保本票之背
    書人。　
　⒋證人邱傑書於原審具結證稱：伊是被上訴人之實際負責人，
    系爭補充協議書有關股權轉讓事項，周秀玫是伊的代理人，
    當時周秀玫是代理伊處理系爭補充協議書的事情，協議書內
    容伊有大概看過，協議書上「增加一名保證人」的部分伊是
    同意的等語（見原審卷二第88頁正反面）；以及於前審具結
    證稱：「…後來我們就以被上訴人的名義在保證本票上背書
    」等語（見前審卷第91頁正反面），足認系爭股權之買賣，
    周秀玫為邱傑書之人頭，僅配合邱傑書，以買方之名義與上
    訴人洽談並簽署相關契約文件而已，且邱傑書看過系爭補充
    協議書，故知悉系爭補充協議書約定由經保證人在系爭本票
    背書擔保，因此，被上訴人之實際負責人邱傑書既安排由被
    上訴人在系爭補充協議書之擔保本票即系爭本票上背書，顯
    已同意由被上訴人擔任系爭補充協議書所要求增提之保證人
    甚明，從而，上訴人主張其等已就系爭補充協議書記載之價
    金債務與被上訴人成立保證契約，應可信實。
  ⒌被上訴人辯稱：其僅在系爭本票背書擔保票款之給付，並未
    另與上訴人成立保證契約云云，並以證人邱傑書在原審及前
    審所證稱：不是由被上訴人擔任保證人或被上訴人是不可能
    同意替價金債務作保證的等語（見原審卷二第88頁反面，前
    審卷第91頁反面），為其論據。惟查：
　⑴上訴人主張被上訴人為證明其具有擔保之能力，並有檢附其
    公司之資產負債表交與上訴人公司乙情，業據提出前述資產
    負債表為憑（見前審卷第28、29頁)，堪信為真正，顯見被
    上訴人知悉並同意擔任保證人，因而提出其資產負債表以證
    明其具有保證能力。
　⑵證人即邱傑書之兄弟邱柳榮於原審證稱：系爭本票在102年3
    月25日上訴人與周秀玫簽署系爭補充協議書當日，即已由周
    秀玫交由上訴人收執，且當時票背已有被上訴人之背書等語
    （見原審卷㈡第87頁反面），與邱傑書稱被上訴人係於102年
    3月25日後方在系爭本票背書乙節互岐，已難遽認邱傑書所
    言屬實。再者，上訴人在簽署系爭補充協議書前之101年11
    月間，即已將出售之達康公司股權均轉讓予周秀玫，並向達
    康公司辦妥轉讓登記，有股票足憑（見前審卷第68至71頁）
    ，上訴人在簽署系爭補充協議書前業已履約，卻仍有高達上
    千萬元之價金未受償，則其等在周秀玫提出延期清償之請求
    時，以周秀玫應增提保證人，並簽發經保證人背書之擔保本
    票為同意之條件，核屬增加債權回收機率之合理處置，衡情
    其等當不致在周秀玫未完備增加擔保之條件前，率爾與周秀
    玫簽署系爭補充協議書，而使周秀玫單方獲致延期清償之利
    益，由是以觀，益徵邱傑書此部分證詞之可信度，容有疑問
    。況依邱傑書證述周秀玫係為滿足樂士公司會計師增提保證
    人之要求，方與上訴人另行協議由被上訴人在系爭本票背書
    等語（見前審卷第91頁），顯然該背書行為除發生票據法上
    之效力外，另須同時發生民法所規定之保證效力，方能達到
    增提保證人之目的，亦足證被上訴人確有同意擔任本件價金
    債務之保證人。
  ⑶上訴人與周秀玫於系爭補充協議中除約定剩餘價金自101年12
    月25日起之遲延利息按年息6%計算外，並無其他違約金之約
    定（見原審卷一第10、22頁），故擔任價金債務之保證人者
    ，僅於上訴人對周秀玫之財產強制執行無效果時，始代負清
    償剩餘價金本息之責任（參見民法第745條規定），此與在
    擔保之系爭本票上背書，如背書連續時應與周秀玫連帶負清
    償票款（實即為價金債務）本息之責相較，保證人並未因此
    承受較系爭本票背書人更大之風險。而邱傑書證稱：被上訴
    人在背書前即知悉系爭本票為系爭補充協議書所載之擔保本
    票，且不確定在系爭本票蓋用背書章者在用印前，是否確定
    系爭本票為記名本票等語（見前審卷第91頁反面），顯然邱
    傑書在同意以被上訴人為系爭本票之背書人時，並非以系爭
    本票為記名本票、在其後背書會因背書不連續而免負責任為
    前提，另佐以被上訴人自承其在系爭本票背書非為轉讓票據
    權利，而係欲擔保票款之支付等語（見前審卷第80頁反面）
    ，可知被上訴人在系爭本票背書之本意，係願與周秀玫連帶
    負給付票款之責，此與擔任民法上之保證人，係願代周秀玫
    履行給付價金債務之利益狀態，並無明顯區別，是邱傑書堅
    稱被上訴人僅願意負系爭本票背書人責任，不願意替價金債
    務作保證云云，無非係事後得知系爭本票為記名本票，而有
    背書不連續之問題後所為卸責之詞，誠非可信。
　⒍綜上，被上訴人就周秀玫之價金債務有與上訴人成立系爭保
    證契約乙情，洵堪認定。　
　㈡系爭保證契約是否違反公司法第16條第1項之規定而無效？系
    爭保證契約是否為被上訴人因業務需要所簽立？　　
  ⒈按公司法第16條第1項規定，公司除依其他法律或公司章程規
    定得為保證者外，不得為任何保證人。如違反此項規定，以
    公司名義為人保證，對於公司不生效力。查被上訴人之章程
    第3條規定：「為達成多角化經營之目標，本公司轉投資其
    他公司之投資總額得超過本公司實收股本40% 」、第4條規
    定：「本公司因業務需要，得對外保證」，有該章程在卷可
    考（見原審卷二第23頁）。是被上訴人與他人所成立之保證
    契約效力，依被上訴人章程第4條規定，以該契約是否因業
    務需要為斷，非當然無效，而轉投資其他公司亦屬上訴人業
    務範圍，從而，系爭保證契約如係因上訴人業務需要，對上
    訴人即生效力。
  ⒉按公司法於90年11月12日已刪除第15條第1項：「公司不得經
    營登記範圍以外之業務」，並於公司法第18條第2項明定：
    「公司所營事業除許可業務應載明於章程外，其餘不受限制
    」。亦即公司經營業務，除許可業務外，其餘非法令禁止或
    限制之業務，均得經營，而公司登記時，得以概括方式登記
    為：「除許可業務外，得經營法令非禁止或限制之業務」。
    查被上訴人公司之業務除有登記：「資訊軟體服務業、資料
    處理服務業、電子資訊供應服務業、一般廣告服務業、資訊
    軟體批發業、資訊軟體零售業、國際貿易業、管理顧問業、
    仲介服務業、展覽服務業、智慧財產權業、投資顧問業、廣
    告傳單分送業、電信業務門號代辦業、網路認證服務業、其
    他工商服務業」外，還有登記「除許可業務外，得經營法令
    非禁止或限制之業務」，此有被上訴人之變更登記事項卡、
    章程可稽（見原審卷一第49頁反面、卷二第23頁）；是以，
    被上訴人公司所營業務尚有概括記載之方式，亦即除許可業
    務外，其餘非法令禁止或限制之業務，均得經營。
　⒊上訴人主張被上訴人公司業務範圍既然不以登記為限制，則
    被上訴人公司對外為保證，自屬業務之執行等語。被上訴人
    則辯稱兩造間縱使成立系爭保證契約，該契約亦因違反公司
    法第16條第1項之規定而無效等語。
  ⒋查被上訴人、達康公司、與由邱傑書、邱柳榮兄弟擔任負責
    人之多家公司，在101年間即共同租賃同一房屋為公司經營
    地址，並約定相互間就租金債務負連帶責任乙情，此有被上
    訴人之公司名稱變更登記表、租賃契約書可參（見前審卷第
    141至144頁），顯見被上訴人與達康公司間有共同合作關係
    。又邱傑書自達康公司92年9月間設立登記起至101年7月12
    日登記為該公司之董事長，101年7月12至102年9月18日仍登
    記為董事，並於101年1月2日至102年9月9日兼任總經理，為
    達康公司之負責人乙情，業據本院調閱達康公司之公司登記
    案卷查明無訛，且邱傑書坦承其亦為達康公司實際負責人等
    語（見前審卷第92頁），故被上訴人與達康公司均係由邱傑
    書在經營，足見二家公司關係密切。以及周秀玫於系爭補充
    協議書實為邱傑書之代理人，已如前述，周秀枚並為被上訴
    人之董事（見原審卷一第50頁），堪認邱傑書為被上訴人與
    達康公司，鞏固經營地位，彼此交叉持股，由被上訴人以周
    秀玫名義取得達康公司股權，而達被上訴人章程第3條所定
    多角化經營之目標，顯然被上訴人為本件周秀枚購買達康公
    司股票之價款保證，目的實欲轉投資其他公司，應屬被上訴
    人之業務範圍。
　⒌證人邱傑書固於前審證稱：「當初是有一群人要向上訴人買
    股權，推由我負責買股權的事，因為我和周秀玫是朋友，委
    託他用他的名義出面簽契約，事實上購買股權的價金由我統
    籌，依我和周秀玫的約定，並不是周秀玫要自行出資支付買
    股權的價金。」、「原本規畫以我個人有控制百分之百股權
    的裕康保險代理人股份有限公司當保證人…樂士公司認為裕
    康公司只有500萬資本額，經濟規模不夠，不同意接受裕康
    公司作保證，但樂士公司的會計師要求一定要增提保證人，
    可是我方不同意由其他公司來出任保證人，後來為了應付會
    計師的檢查，周秀玫和上訴人協議隨便找一家公司在保證本
    票上背書，故後來我們就以被上訴人的名義在保證本票上背
    書。」等語（見前審卷第90頁反面至第91頁），而證稱本件
    股權交易與被上訴人無關，被上訴人並未取得股權云云，惟
    衡酌邱傑書證詞多有如前述偏袒被上訴人之不實情節，已難
    採信邱傑書此揭證詞為真，且邱傑書始終為被上訴人之實際
    上負責人，其證詞實牽涉所負責之被上訴人是否須負系爭保
    證契約責任之自身利益，更難期不迴護被上訴人，故無從執
    為有利於被上訴人之認定。
　⒍綜上，堪認被上訴人對外保證周秀玫為取得達康公司股權所
    負之價金債務，與被上訴人之業務有關，系爭保證契約應認
    有效。被上訴人以前詞置辯，洵非可取。
  ㈢兩造間就本件周秀玫之價金債務確已成立系爭保證契約，且
    該契約應屬有效，已如前述，而周秀玫現仍積欠樂士公司、
    樂華公司價金2,418萬元、1,630萬元，且樂士公司、樂華公
    司均已對周秀玫強制執行而無效果之情，有前述支付命令及
    債權憑證可證（見原審卷一第32至34頁，卷二第72至77頁）
    ，因此，上訴人依兩造間之系爭保證契約，請求被上訴人代
    周秀玫清償前開價金，即無不合。
六、又按給付有確定期限者，債務人自期限屆滿時起，負遲延責
    任；遲延之債務，以支付金錢為標的者，債權人得請求依法
    定利率計算之遲延利息。但約定利率較高者，仍從其約定利
    率，民法第229條第1項、第233條第1項分別定有明文。查樂
    士公司、樂華公司與周秀玫於系爭補充協議書中業已約定剩
    餘價金自102年4月25日起，按月分12期給付，最後一期之到
    期日均為103年3月25日，給付金額依序為388萬元、270萬元
    ；且遲延利息按年息6%計算（見原審卷一第10、11、22、23
    頁），是最後一期之前價金屆期日至少為103年2月25日，上
    訴人請求自103年3月4日、3月7日起算遲延利息，自應准許
    ；就最後一期之價金，周秀玫應自103年3月26日起始負遲延
    責任。準此，樂士公司、樂華公司各請求被上訴人就本金2,
    030萬元、1,360萬元部分，應加給各自103年3月4日、同年3
    月7日起按年息5%計算之遲延利息；及就本金388萬元、270
    萬元部分，各加給自103年3月26日起算之按年息5%計算之遲
    延利息，亦屬有據。
七、綜上所述，上訴人依系爭保證契約，請求被上訴人：㈠給付
    樂士公司2,418萬元，及其中2,030萬元自103年3月4日起，
    其餘388萬元自103年3月26日起，均至清償日止，按年息5%
    計算之利息；㈡給付樂華公司1,630萬元，及其中1,360萬元
    自103年3月7日起，其餘270萬元自103年3月26日起，均至清
    償日止，按年息5%計算之利息，為有理由，應予准許。從而
    原審就上開應准許部分，為上訴人敗訴之判決，尚有未洽，
    上訴論旨指摘原判決此部分不當，求予廢棄改判，為有理由
    ，爰由本院廢棄改判如主文第2、3項所示。又上訴人勝訴部
    分，兩造均陳明願供擔保宣告准免假執行，經核均無不合，
    爰分別酌定相當擔保金額准許之。   
八、本件事證已臻明確，兩造其餘之攻擊或防禦方法及所用之證
    據，經本院斟酌後，認為均不足以影響本判決之結果，爰不
    逐一論列，附此敘明。
九、據上論結，本件上訴為一部有理由、一部無理由，爰判決如
    主文。
中　　華　　民　　國　　109 　年　　12　　月　　22　　日
                  民事第十七庭  
                        審判長法  官   黃雯惠
                              法  官   林佑珊
                              法  官   賴秀蘭

附表　
編號 發票人 發票日 金額 到期日 受 款 人 號碼  ⒈ 周秀玫 102年3月25日    370萬元 102年6月25日 樂士公司 0000000  ⒉ 周秀玫 102年3月25日    480萬元 102年9月25日 樂士公司 0000000  ⒊ 周秀玫 102年3月25日    750萬元 102年12月25日 樂士公司 0000000  ⒋ 周秀玫 102年3月25日  1,088萬元 103年3月25日 樂士公司 0000000   合  計  2,688萬元     ⒌ 周秀玫 102年3月25日    200萬元 102年6月25日 樂華公司 0000000  ⒍ 周秀玫 102年3月25日    300萬元 102年9月25日 樂華公司 0000000  ⒎ 周秀玫 102年3月25日    460萬元 102年12月25日 樂華公司 0000000  ⒏ 周秀玫 102年3月25日    720萬元 103年3月25日 樂華公司 0000000   合  計  1,680萬元    
正本係照原本作成。
上訴人不得上訴。
被上訴人如不服本判決，應於收受送達後20日內向本院提出上訴
書狀，其未表明上訴理由者，應於提出上訴後20日內向本院補提
理由書狀（均須按他造當事人之人數附繕本）上訴時應提出委任
律師或具有律師資格之人之委任狀；委任有律師資格者，另應附
具律師資格證書及釋明委任人與受任人有民事訴訟法第466 條之
1第1項但書或第2項（詳附註）所定關係之釋明文書影本。
中　　華　　民　　國　　109 　年　　12　　月　　25　　日
　　　　　　　　　　　　　
　　　　　　　　　　　　　　  書記官   林淑貞
附註：
民事訴訟法第466條之1（第1項、第2項）：
對於第二審判決上訴，上訴人應委任律師為訴訟代理人。但上訴
人或其他法定代理人具有律師資格者，不在此限。
上訴人之配偶、三親等內之血親、二親等內之姻親，或上訴人為
法人、中央或地方機關時，其所屬專任人員具有律師資格並經法
院認為適當者，亦得為第三審訴訟代理人。